【裁判字號】    98,訴,1556
【裁判日期】    991029
【裁判案由】    分割共有物
【裁判全文】
臺灣高雄地方法院民事判決              98年度訴字第1556號
原      告  甲○○
訴訟代理人  乙○○
被      告  丙○○
            丁○○
共      同  戊○○
訴訟代理人
上列當事人間分割共有物事件，經本院於民國99年10月11日言詞
辯論終結，判決如下：
    主      文
兩造共有坐落於高雄縣岡山鎮○○段協和小段二七四地號土地（
面積四一五平方公尺）准予分割。其分割方法如附件三丙案所示
編號Ａ（面積一八九平方公尺）部分歸被告丙○○、丁○○各按
其等如附表所示應有部分比例保持共有；Ｂ（面積一八九平方公
尺）部分分歸原告所有；Ｃ（面積三七平方公尺）部分由兩造各
按其等如附表所示應有部分比例保持共有。
訴訟費用由兩造按附表所示之比例負擔。
    事實及理由
一、原告主張：坐落高雄縣岡山鎮○○段協和小段274 地號（地
    目建、面積415 平方公尺）之土地（下稱系爭土地）為兩造
    所共有，應有部分如附表所示。又兩造間並無不為分割之約
    定，亦無因使用目的不能分割之情形，而原告前請求依兩造
    多年使用狀況，由原告分得臨高雄縣重義街之前半部，被告
    分得後半部，惟為被告所拒而無法達成協議，為此，爰依民
    法第823 、824 條規定提起本訴，並聲明請求將系爭土地如
    附件二乙案所示A 部分分歸原告所有、B 部分分歸被告保持
    共有。
二、被告則以：伊等同意分割，但認應以面臨重義街為縱向分割
    ，並由被告分得與同段273 地號土地毗連之部分土地並保持
    共有，即如附件一甲案所示ABC 部分分歸被告所有、DEF 部
    分分歸原告所有，不應依原告主張前後各半之橫向分割，致
    造成被告分得之土地成為袋地，更無法臨接建築線而不得申
    請建築，致雙方土地價值相差甚大；至於被告分割方案雖均
    會拆除其上兩造各自使用之房屋，惟系爭土地上之2 棟房屋
    均為40餘年之老舊房屋，且未保存登記，縱使予以拆除亦不
    致損害過大等語資為抗辯。
三、兩造不爭執之事項：
  (一)系爭土地為原告與被告共有，應有部分為原告2 分之1 、被
    告丙○○、丁○○各為4 分之1 。
  (二)系爭土地上有兩造所使用之未保存登記房屋各一棟，而原告
    居住使用之未保存登記房屋門牌號碼為高雄縣重義街37號，
    被告居住使用之未保存登記房屋門牌為重義街39號。現況如
    本院98年7 月24日勘驗筆錄及98年8 月14日複丈成果圖即附
    件第一案之甲案所示。
四、本件爭執事項：
    系爭土地以何種分割方案分割為宜？
五、本院之判斷：
  (一)按「各共有人得隨時請求分割共有物」、「分割之方法不能
    協議決定者，法院得因任何共有人之聲請命為分配」，民法
    第823 條第1 項前段、824 條第2 項定有明文。本件原告主
    張系爭土地為兩造所共有，各人之應有部分如附表所示，又
    兩造就系爭共有土地並無不為分割之期限，且亦無協議分割
    之特約存在，惟被告就原告之分割請求並不為同意，業據原
    告提出與所述相符之土地登記第二類謄本、土地登記簿謄本
    、複丈成果圖、照片、調解委員會通知、存證信函等件在卷
    可稽，被告對上開證據真正亦不爭執，則系爭土地之地目既
    屬建地，就其使用目的自無不能分割之情形，而兩造間既未
    訂有不分割期限或協議分割之特約，且兩造就系爭土地之分
    割方法亦未能協議決定，則原告訴請裁判分割系爭共有土地
    ，依法洵屬正當，自應予以准許。
  (二)系爭土地合適之分割方案為何？
  1.按「分割共有物，以消滅共有關係為目的。法院裁判分割共
    有土地時，除因該土地內部分土地之使用目的不能分割（如
    為道路）或部分共有人仍願維持其共有關係，應就該部分土
    地不予分割或准該部分共有人成立新共有關係外，應將土地
    分配於各共有人單獨所有」、「查分割共有物固不受分管契
    約之拘束，惟儘量依各共有人使用現狀定分割方法，以維持
    現狀，減少共有人所受損害，當不失為裁判分割斟酌之一種
    原則。」，最高法院69年台上字第1831號及82年度台上字第
    1990號分別著有判例或判決意旨可資參照。
  2.查系爭土地面臨重義街，周遭均為住宅區，位於系爭土地東
    半部係原告之水泥磚造一層樓平房房屋，門牌號碼為37號，
    位於系爭土地西半部為被告丙○○使用之磚造石綿瓦一層樓
    房屋，門牌號碼39號，被告丙○○之39號房屋與其所有門牌
    號碼青年街81號及靳治憲（即被告丁○○之夫）所有之青年
    街79號房屋相鄰，該81號及79號房屋係坐落基地273 地號上
    ，該土地係被告及其叔姪共有，門牌號碼39號房屋可從青年
    街79、81號房屋進出等節，業經本院會同岡山地政事務所人
    員到場勘測屬實，並有勘驗筆錄、照片、現況圖即附件一甲
    案之複丈成果圖等件在卷可憑（見本院卷第53頁至第65頁）
    ，是系爭土地既業已由兩造於其上占有並各自使用上開門牌
    號碼房屋均二十年以上，原告認應以現之使用現狀為準而為
    實物分割，自非無據；而依原告所提之分割方案即附件二乙
    案之分割方法分割後，被告將因無聯外道路出入重義街，且
    另毗鄰之土地復屬共有，若日後無法經由門牌號碼青年街79
    、81號房屋通行至青年街，則如依乙案之分割方法，確有使
    被告分得之地成為袋地之虞，是就乙案分割方案其中分歸原
    告所有部分中之原告現有房屋旁之空地，將之另行分割成Ｃ
    基地作為聯外通路，並由兩造保持共有之附件三丙案，以利
    被告日後對外出入及使用應較適宜，而此方案業經原告到庭
    時表示同意以此方式分割，亦經被告到庭時表示若其提出以
    縱向分割之甲案不適宜時，認應依丙案分割較為適宜等語（
    見本院卷第75頁），且如以丙案分割結果，亦未造成土地價
    值有所差異，有卷附高雄縣岡山地政事務所函檢附共有物分
    割明細可稽（見本院卷第136 頁至第138 頁），是斟酌系爭
    土地之各共有人之使用現狀、意願、聯外情形、土地價值等
    情，以及各人分割後之分配位置，認以附件三之丙案之分割
    方法較符兩造利益及社會經濟而屬適當，爰定其分割方法如
    主文第1 項所示。
  3.至被告雖另抗辯如依丙案方式分割，其分得土地仍有無法建
    築及違反建築法第42條及建築技術規定云云。惟查丙案之分
    割方案既使被告所分得之Ａ基地臨接Ｃ基地通路而臨接建築
    線，並無使被告所分得之建築基地未臨接建築線之情，自無
    被告抗辯違反建築法第42條之規定之情。又臨接道路之基地
    之最小寬度固不得小於縣市畸零地使用規則所定之最小寬度
    ，惟按「面積狹小之基地非經補足所缺寬度、深度及地界曲
    折之基地非經整理，均不得建築。但鄰接地為道路…者，不
    在此限。」，高雄縣畸零地使用自治條例第8 條定有明文；
    而丙案之Ｃ基地之通路寬度僅約2.4 公尺，有高雄市岡山地
    政事務所函可稽（見本院卷第100 頁），並未達3.5 公尺，
    而依高雄縣政府函覆：丙案若以東北向臨接（重義街）道路
    境界線為建築線，且為住宅區之條件下，除依建築法相關規
    定外，尚需符合『高雄縣畸零地使用自治條例』規定。丙案
    之Ａ基地需與臨接建築線且臨接寬度達3. 5公尺以上之Ｃ基
    地合為一宗土地方得建築使用等語（見本院卷第94頁），丙
    案之Ｃ基地之通路寬度顯有不足；然依前開條例第8 條規定
    ，臨接地即Ｃ基地既屬基地內私設道路，縱未經補足，仍難
    認因此即無法建築。又由被告自承目前所使用之重義街39號
    未保存登記建物有經由毗鄰同段之273 地號土地上建物（即
    被告丙○○與被告丁○○配偶靳治憲所有之青年街79、81號
    房屋）出入，有勘驗筆錄及現況照片可稽（見本院卷第54頁
    、第58頁），且未提出有欲拆除現有建物重建之情，則其等
    於系爭土地分割後是否將拆屋重建亦屬未定；縱被告日後欲
    拆除現使用之建物而重新建築，其等可依建築法第44條及高
    雄縣畸零地使用自治條例第12條規定，與鄰地所有權人協調
    或調處而合併使用土地，或就毗鄰同段273 地號土地之共有
    人共同合併使用土地以達到建築房屋之目的；則在被告是否
    重為建築尚屬未定，且其日後復可能因分割而取得相鄰之共
    有土地，或與鄰地協調或調處而得以建築，自難謂有無法建
    築之情事，亦難謂丙案有何違反建築法之情。而丙案之分割
    方案既已慮及兩造之意願及使用現狀而將其等使用之建物所
    在之土地分由其等所有，並將原告使用之高雄縣重義街37號
    房屋旁之空地作為通路，保留作為被告聯外道路，使兩造之
    土地、房屋均得直接通行至道路，對外交通均無障礙，並符
    合系爭土地長年來之使用狀態及利用現況，且不致因採被告
    甲案之分割方案而有拆除兩造現有房屋，致損及經濟效益之
    虞，並使被告延伸至系爭土地毗鄰之274 地號土地之房屋完
    整性，且為兩造所同意，故被告徒以丙案將有無法建築及違
    反建築法規云云而為抗辯顯無理由。
四、綜上所述，本院審酌系爭土地之使用現況、位置、與道路聯
    絡情形及全體共有人之分割利益，並考量共有人之意願及應
    有部分面積等情，認本件系爭土地以如附件三丙案所示之方
    案分割，以及其中Ｃ基地作為通道按兩造之應有部分比例保
    持共有為可採，爰判決如主文第1 項所示。
五、末按分割共有物本質上並無訟爭性，由本院斟酌何種分割方
    案較能增進共有物之經濟效益，並兼顧兩造之利益，以決定
    適當之分割方法，故兩造本可互換地位，由任一共有人起訴
    請求分割，均無不可，實質上並無所謂何造勝訴敗訴之問題
    ，故本件訴訟費用應由兩造按其應有部分比例分擔，始屬公
    允。
六、據上論結，原告之訴為有理由，依民事訴訟法第80條之1、
    第85條第1 項，判決如主文。
中    華    民    國    99    年    10    月    29    日
                  民事第四庭  法  官  楊淑珍
正本係照原本作成。
如不服本判決，應於送達後20日內，向本院提出上訴狀並表明上
訴理由，如於本判決宣示後送達前提起上訴者，應於判決送達後
10日內補提上訴理由書（須附繕本）。
中    華    民    國    99    年    10    月    29    日
                              書記官  吳良美
附表
   ┌───────┬───────┬────────┐
   │  所有權人    │  權利範圍    │訴訟費用負擔比例│
   ├───────┼───────┼────────┤
   │  甲○○      │     2/4      │ 同左           │
   ├───────┼───────┼────────┤
   │  丙○○      │     1/4      │ 同左           │
   ├───────┼───────┼────────┤
   │  丁○○      │     1/4      │ 同左           │
   └───────┴───────┴────────┘

司法院資訊處製作；財團法人民間司法改革基金會備份。
